臺灣高等法院臺南分院刑事判決　九十四年度重上更 (二)字第一一九號
上訴人　臺灣臺南地方法院檢察署檢察官
上訴人
即被告　丙○○
選任辯護人　林國明律師
上列上訴人因被告違反商業會計法等案件，不服臺灣臺南地方法
院八十七年度訴字第八四○號中華民國八十八年一月十四日第一
審判決（起訴案號：臺灣臺南地方法院檢察署八十六年度偵字第
一四八五六號），提起上訴，經本院判決後，由最高法院第二次
發回更審，本院判決如下：
      主      文
原判決撤銷。
丙○○共同連續經辦會計人員以明知為不實之事項，而填製會計
憑證及記入帳冊，處有期徒刑月，如易科罰金，以佰元折算
壹日。
      事      實
一、丙○○自民國（下同）八十五年十月間至八十六年八月二十
    五日，在侯氏汽車商業股份有限公司（下稱侯氏公司）擔任
    經辦會計人員，從事現金收入、支出及日報表及會計憑證之
    填製業務，為該公司副總經理汪春滿之下屬。因汪春滿從事
    業務外之投資，須經常性暫支款項，知悉丙○○時有現金收
    入，為方更調度支用公司款項，利用侯氏公司業務人員迭有
　　收款遲緩情形，先向丙○○借支公司款項，由丙○○先記在
  　二人間私設之帳簿，丙○○明知汪春滿借支後，其帳冊登記
    事項與公司實際資金收支情形不符，乃與汪春滿基於犯意之
    聯絡，仍將不實之資料登載於其業務上作成之帳冊、繳款書
    、日報表、收入支出傳票等會計憑證上，嗣於八十六年三月
    一日侯氏公司改以電腦管理財務，始查悉上情。直至八十六
    年八月三十日移交職務止，丙○○持以向侯氏公司呈報之憑
    證，累計短少金額為新台幣（下同）0000000元（詳
    如附表所示）（汪春滿應由檢察官另行偵辦）。
二、案經侯氏公司訴請臺灣臺南地方法院檢察署檢察官偵查起訴
    。
      理      由
一、訊據上訴人即被告丙○○矢口否認有上揭犯行，辯稱：部分
    日報表係因疏忽致金額漏記或記載錯誤，沒有刻意去登載不
    實的帳，乃因公司副總經理汪春滿暫支借款時要求不要入帳
    ，致該部分均未載入，而另記入一本私人之筆記本云云。
二、前揭犯罪事實，迭據告訴人侯氏公司指述綦詳，並經證人洪
    花季證稱：「我是被告的上司，帳目需經過我審核，繳款書
    一式三份，被告給業務員的繳款書號碼與入帳的繳款書號碼
    不同，因此很難發現有問題。實際營業總額不合，被告是以
    新補舊，所以沒有發現」，證人乙○○於偵查中證稱：業務
    員大約有百分之五十的比率無法做到當天收款當天繳款的方
    式，伊在八十六年五月初做總結時，就發現八十五年間的帳
    就有出入，主要是支票帳方面開出去的與客戶兌領的不符，
    因被告的帳常有筆誤情形等語屬實，被告亦坦承公司副總經
    理汪春滿暫支借款時要求不要入帳，致該部分均未載入等情
    ，並供稱：伊日報表常有延後製作之情形，且公司客戶李美
    蓉所匯四十八萬元之車款，原應以「銀行存款」項目登載，
    卻於事後以「現金收入」之不實項目登載於日報表上而重覆
    記帳，另客戶李珮芳之車款於八十六年八月十日收款後未於
    當天入帳，反存入公司主管汪春滿之股票帳戶，再以其他客
    戶所繳之錢記帳等語，而被告未將公司收取之款項記載於收
    款當日之轉帳傳票上，客戶姓名亦記載不實一事，除有00
    00000000號記載客戶為「陳美玲」（無此客戶）之
    轉帳傳票影本一紙在卷可證，復經證人余世仁於原審證稱：
    伊接洽之客戶中沒有陳美玲這個人，且將該筆款項交予被告
    時曾告知係客戶李珮芳所繳納等語明確，是被告於原審辯稱
    係業務員余世仁告知該筆款項係陳美玲所繳納云云，及嗣後
    改稱不知係何人告知云云，均不足採。則被告就前揭事項顯
    非基於誤寫、誤繕等疏失所致，而係明知不實事項卻仍登載
    於其所製作之會計憑證。被告經辦會計人員期間前後長達近
    一年，其就所涉之不實記載資料，本即難以每筆具體指明，
    惟被告於本院前審調查時陳稱：「短少金額部份，雙方會帳
    後為0000000元，被告對金額不爭執。」（見本院更
    一卷第一九七頁），此項金額既為告訴人及被告雙方所不爭
    執之部份，可以認為係被告任職期間，就其業務內經管事項
    ，於會計憑證上有因其不實之記載而使侯氏公司財務報表之
    正確性在0000000元之範圍內因之而受影響，本件事
    證明確，被告犯行堪以認定。
三、按商業會計法第七十一條第一款之商業負責人、主辦及經辦
    會計人員或依法受託代他人處理會計事務之人員，以明知為
    不實之事項而填製會計憑證或記入帳冊，原含有業務上登載
    不實之本質，與刑法第二百十五條之從事業務之人明知為不
    實之事項而登載於業務上文書罪，皆處罰同一登載不實之行
    為，應屬法規競合，且前者為後者之特別規定，依特別法優
    於普通法之原則，自應優先適用商業會計法第七十一條第一
    款論處。則被告所為係犯商業會計法第七十一條第一款之罪
    。其與汪春滿間，有犯意聯絡及行為分擔，為共同正犯。先
    後多次犯行，時間緊接，所犯構成要件相同，顯係基於概括
    之犯意反覆為之，為連續犯，應依刑法第五十六條規定以一
    罪論，並加重其刑。又刑法第四十一條於九十年一月十日修
    正為：「犯最重本刑為五年以下有期徒刑以下之刑之罪，而
    受六個月以下有期徒刑或拘役之宣告，因身體、教育、職業
    、家庭之關係或其他正當事由，執行顯有困難者，得以一元
    以上三元以下折算一日，易科罰金。但確因不執行所宣告之
    刑，難收矯正之效，或難以維持法秩序者，不在此限。併合
    處罰之數罪，均有前項情形，其應執行之刑逾六月者，亦同
    。」比較修正前之規定，刑法第四十一條業已由最重本刑三
    年以下之罪改為最重本刑五年以下之罪，自以修正後之刑法
    第四十一條較有利於行為人。按行為後法律有變更者，適用
    裁判時之法律。但裁判前之法律有利於行為人者，適用最有
    利於行為人之法律，刑法第二條第一項定有明文，則上訴人
    本件違反商業會計法之案件，如宣告六個月以下有期徒刑或
    拘役，自得依修正後刑法第四十一條之規定諭知易科罰金之
    折算標準，附此說明。
四、原審以被告丙○○罪證明確，予以論罪科刑，固非無見。惟
    (一)原審法院認被告所犯係商業會計法第七十一條第一款及刑
    法第二百十五條之想像競合犯，及原審漏未認定被告登載不
    實之金額為四百三十六萬五千九百九十一元，均有未妥。(二)
    被告行為後，刑法第四十一條於九十年一月十日修正公布，
    原審未及比較適用，容有未合。(三)汪春滿與被告為共同正犯
    ，原判決未予論述，亦有不當。被告上訴意旨否認其有任何
    犯行，及公訴人上訴意旨認被告有侵占犯意均指摘原判決不
    當，固無理由。惟原判決既有可議，自應由本院撤銷改判。
    爰審酌被告為汪春滿下屬，聽命於汪春滿，私自予汪春滿借
    支，以不實之事項載明於告訴人之會計憑證、帳冊而有害其
    正確性，及犯罪後之態度等一切情狀，量處有期徒刑三月，
    並諭知如易科罰金以三百元折算一日，以資懲戒。
五、告訴意旨及檢察官上訴意旨另以：被告利用職務上之機會，
    侵占侯氏公司之客戶車款、保險費及現金計達四百三十六萬
    五千九百九十一元云云，訊據被告堅決否認此部分犯罪，以
    其從未侵占告訴人公司之任何款項置辯。經查：
(一)證人乙○○即告訴人公司前財務課長於偵查中證稱：「（公
    司的高級主管是否會不拿憑據就直接找出納拿錢？）公司的
    汪春滿副總會不寫收據就直接向出納拿錢，款項都是幾萬元
    至幾十萬元，我只知道她和出納之間有一本小冊子在登記。
    」被告陳稱：「若汪春滿本人在公司領取會在小筆記上簽收
    ，若自外打電話進來，就無法簽收，而且小冊子只是我自己
    在寫的，帳面上根本看不出來，而且汪春滿叫我不要跟人說
    。」亦據乙○○供稱：「（是否如此？）是的，很多人都看
    到，丙○○並未主動告訴我們，但我們都知道副總會私下拿
    錢去用，我想甲○○（為侯氏汽車負責人，副總汪春滿之夫
    ）亦知道，至於支票部份，因要蓋章，所以丙○○不可能拿
    ，至於副總是否有挪用，我無法確定。」（見偵查卷第六十
    九頁），且於本院更二審證稱：「（汪副總有無可能向被告
    拿現款？）他要拿時，當然有可能。」「（被告是否有向你
    說過，汪春滿向她拿錢，她會在一本小簿子上要他簽收？）
    是的，．．好像有瞄過一本冊子。」「（你們公司是否都知
    道汪副總拿錢這件事？）若是會計部門，應該都會知道，大
    部分都是拿支票。」「（你知否汪春滿曾向被告拿過現款？
    ）應該有，時間太久無法確切指出。」（見本院更二卷第一
    八０、一八一頁），可知被告供稱告訴人公司副總汪春滿有
    向被告調支現金之情事，應可認定。而據被告所述汪春滿向
    被告調支現金，有記一本冊子（被告稱為Ｂ帳冊子，以區別
    卷附扣案編號８之調支款項由銀行提款之Ａ帳冊子），被告
    稱該Ｂ帳冊子在汪春滿處，汪春滿未提出（見本院更二卷第
    八十七頁），雖為汪春滿否認，而證人乙○○證述瞄過該Ｂ
    帳冊子，且扣案編號８之Ａ帳冊子亦記載有「Ｂ入」文字（
    見本院更二卷第二０六頁反面），記錄之被告稱：「（『Ｂ
    入』係何意？）這是汪春滿授權我寫的，這本算是Ａ帳，是
    記載金額較大的，由銀行轉出來，另有一本Ｂ帳是記載金額
    較小之一、二十萬元，『Ｂ入』是由Ｂ帳轉過來之意。」（
    見本院更二卷第一八七頁），足證確有被告所述之Ｂ帳冊子
    。此Ｂ帳冊子雖對被告有利，被告稱此冊子在汪春滿處，是
    被告自然無法提出，而對汪春滿郤是不利，故汪春滿一直否
    認有此冊子，亦不敢提出來。
(二)被告於八十六年八月十九日、同年十月八日，曾書立簽結書
    載明有侵占之情事，此有簽結書二紙影本附於偵查卷可稽，
    另外本院上訴審審理時雖送請楊月雲會計師鑑定結果，該鑑
    定書於九十三年五月十一日曾更正其鑑定數額，惟仍認定短
    少金額為四百三十六萬五千九百九十一元，揆諸前揭說明，
    汪春滿既有向被告領取公司現金使用之情事，且卷附扣案編
    號８之Ａ帳冊子，自八十五年十月三十日起至八十六年八月
    二十五日止，汪春滿共支出八百四十萬元（見本院更二卷第
    二０一至二一０頁），楊月雲會計師鑑定時，亦未查核汪春
    滿使用之帳戶往來明細，確認汪春滿究竟先後向被告拿取多
    少金額，則此一業經會計師鑑定之短少金額，是否即得認定
    為被告侵占之金額，即非無疑；況告訴人告訴被告侵占部分
    ，前經檢察官偵查認其罪嫌不足，於就被告違反商業會計法
    提起公訴之同時，不另為不起訴之處分，告訴人再為告訴及
    檢察官據告訴人之請求認被告有侵占犯意而提起上訴，並未
    提出被告究竟侵占何筆款項？如何侵占？之確實證據，以告
    訴人副總汪春滿曾經由前揭管道向被告領取現金使用之情，
    難依告訴人片面認定即認被告有侵占犯行。
(三)按認定犯罪事實所憑之證據，雖不以直接證據為限，間接證
    據亦包括在內；然而無論直接或間接證據，其為訴訟上之證
    明，須於通常一般之人均不致有所懷疑，而得確信其為真實
    之程度者，始得據為有罪之認定，倘其證明尚未達到此一程
    度，而有合理之懷疑存在時，事實審法院復已就其心證上理
    由予以闡述，敘明其如何無從為有罪之確信，因而為無罪之
    判決，尚不得任意指為違法，最高法院七十六年四五九六號
    判例意旨參照。則本院審酌本案相關卷證，就被告是否確涉
    侵占犯行，尚無法達到確信之程度，本於『罪證有疑，利於
    被告』之原則，自不應為不利於被告之認定，則告訴人所訴
    及檢察官上訴被告侵占部分自屬不能證明，上訴為無理由，
    惟因此部分與上開罪之部分，係屬牽連犯裁判上一罪之關係
    ，依審判不可分之原則，毋庸另為無罪之諭知，附此敘明。
據上論結，應依刑事訴訟法第三百六十九條第一項前段、第三百
六十四條、第二百九十九條第一項前段，商業會計法第七十一條
第一款，刑法第十一條前段、第二條第一項前段、第二十八條、
第五十六條、第四十一條第一項前段、罰金罰鍰提高標準條例第
二條，判決如主文。
本案經檢察官姜麗儒到庭執行職務。
中　華　民　國　　94　　年　　 8　　　月　　　10　　　日
            刑事第一庭審判長法官　黃　崑　宗
                            法官　田　平　安
                            法官　蔡　長　林
以上正本證明與原本無異。
如不服本判決，應於收受本判決後十日內向本院提出上訴書狀。
其未敘述上訴理由者並得於提起上訴後十日內向本院補提理由書
狀（均須按他造當事人之人數附繕本）「切勿逕送上級法院」。
　　　　　　　　　　　　　書記官　李　培　薇
中　華　民　國　　94　　年　　 8　　　月　　　11　　　日
附錄本案論罪科刑法條全文：
商業會計法第七十一條：
　商業負責人、主辦及經辦會計人員或依法受託代他人處理會計
事務之人員有左列情事之一者，處五年以下有期徒刑、拘役或科
或併科新臺幣十五萬元以下罰金：
　第一款：以明知為不實之事項，而填製會計憑證或記入帳冊者
。
